【裁判字號】    99,台非,59
【裁判日期】    990225
【裁判案由】    竊佔
【裁判全文】
最高法院刑事判決                九十九年度台非字第五九號
上  訴  人  最高法院檢察署檢察總長
被      告  甲○○
上列上訴人因被告竊佔案件，對於台灣高等法院台南分院中華民
國九十八年九月九日第二審確定判決（九十八年度上易字第五五
七號，起訴案號：台灣雲林地方法院檢察署九十七年度偵字第五
九九二號），認為違背法令，提起非常上訴，本院判決如下：
    主  文
上訴駁回。
    理  由
非常上訴理由稱：「一、按判決不適用法則或適用法則不當者，
為違背法令，刑事訴訟法第三百七十八條定有明文。復按不服地
方法院之第一審判決而上訴者，應向管轄第二審之高等法院為之
。上訴書狀應敘述具體理由，刑事訴訟法第三百六十一條第一項
、第二項定有明文。而所謂『應敘述具體理由』，係指須就不服
之判決為具體之指摘而言，如僅泛稱原判決認事用法不當或採證
違法、判決不公等，固均非屬具體理由。然我國刑事訴訟法之第
二審係採覆審制，與第三審採法律審之情形不同，故刑事訴訟法
第三百六十一條第二項所規定之『應敘述具體理由』，與同法第
三百七十七條規定，第三審上訴『非以判決違背法令為理由，不
得為之』者，截然有別，兩者不能同視。從而提起第二審上訴，
倘已依據卷內資料，指明第一審判決關於認事、用法及量刑等事
項有所違誤，或尚有新事證調查未盡情形，足以影響判決結果，
而非僅形式上徒托空言者，即屬相當，縱其所舉事由經調查結果
並非可採，亦屬上訴有無理由之問題，不能謂為未敘述具體理由
（最高法院九十八年度台上字第四九五六號判決要旨參照）。二
、查檢察官之第二審上訴理由略以：(一)、建商買地建屋出售，即
為自己之利益，屋若無出入道路，則大大降低其販售之價值，且
雲林縣農田水利會屢為通知回復原狀，被告置之不理，豈非認系
爭七六三地號土地未來可能變成道路，事先鋪設道路以營造既成
事實之幻象，求逸脫法律而謀自己之利益，原審審理中，告訴人
與被告達成和解，其內容略以：『一、對造人所有麥寮鄉○○段
地號七六三係本會阿勸分線渠道用地，雖經雲林縣麥寮鄉公所於
民國九十五年三月二十七日規劃為計畫道路，在政府未辦理徵收
前，其性質仍為對造人之渠道用地（水利用地）。二、雙方同意
如附件設計圖回復水路原狀，於達成和解後預定九十八年六月三
十日前完工，並向台灣省雲林農田水利會申請架設橋涵供通行之
用……』（附於原審卷內）。則原審認被告無不法利益之意圖，
豈非無稽？(二)、法律適用當以正確為本，如因個案中有其他事由
而有不予處罰之情，法律亦設有緩刑等規定，以求法律之適用不
逸脫人情。竊思原審以告訴人與被告業經和解（告訴人並應被告
之意，在調解書五、再撰以『對造人瞭解聲請人甲○○對於該土
地使用上並無竊佔意圖』），科處刑罰並無意義而認被告無不法
利益意圖，若然，豈非鼓勵脫法與違法行為，視法律既定調和機
制於不顧？(三)、原判決認事用法尚嫌未洽，請將原判決撤銷，更
為適當合法之判決等語（見原判決理由第二項及原檢察官上訴書
所載）。原檢察官上訴已依憑卷內證據資料，具體指摘被告為建
商，其買地建屋出售，即為自己之利益，屋若無出入道路，則大
大降低其販售之價值，且雲林縣農田水利會屢為通知回復原狀，
被告置之不理，豈非認系爭七六三地號土地，未來可能變成道路
，事先鋪設道路以營造既成事實之幻象，求逸脫法律而謀自己之
利益，並舉出被告與告訴人雙方和解內容，以證明被告有不法利
益之意圖，復說明被告之行為，應成立竊佔罪之法律上見解及依
據等情。既已依卷證資料具體指摘第一審判決有違法、不當之處
，縱非可採，亦屬上訴有無理由之問題，不能謂為未敘述具體理
由。原判決竟以檢察官之上訴未敘述具體理由，逕依刑事訴訟法
第三百六十七條前段、第三百七十二條規定，駁回上訴人在第二
審上訴，顯然混淆上訴合法與否與有無理由之判斷，依上開說明
，難謂無判決適用法則不當之違背法令。三、案經確定，為統一
法令之適用，爰依刑事訴訟法第四百四十一條、第四百四十三條
提起非常上訴，以資糾正。」等語。
按本院為終審法院，專以糾正違法判決為職掌，而非常上訴之提
起，以發見案件之審判係違背法令者為限，徵諸刑事訴訟法第四
百四十一條之規定甚明。所謂審判違背法令，係指顯然違背法律
明文所定者及其審判程序或判決所援用之法令，與當時應適用之
法令或具有法令效力而得以拘束各級法院之相關解釋、判例有所
違背者而言。刑事訴訟法第三百五十條、第三百六十一條、第三
百六十七條規定，不服地方法院之第一審判決而上訴者，須提出
上訴書狀，並應述具體理由，為上訴必備之程式。上訴書狀所
述之上訴理由是否具體，係屬第二審審認之職權，如不符具體
之要件，即應由第二審法院以上訴不合法律上之程式，依第三百
六十七條規定判決駁回，此觀之同法第三百六十一條修法及其立
法說明即明。是以第二審之上訴理由無須如刑事訴訟法第三百七
十七條規定以原判決違背法令為限，乃屬當然。所謂之具體理由
究何所指，刑事訴訟法於修正時，並未仿照第三審之上訴於同法
第三百七十八條就違背法令之意義，賦予其定義性之明文，亦未
如第三百七十九條之列舉當然違背法令之事由，針對具體理由之
事項如何為規定。在適用上，自應求諸於上訴之目的予以理解，
而委之於第二審就個案之裁量判斷，與同法第三百四十四條第三
項規定，檢察官就告訴人之請求上訴，其應否提起，自有酌量之
權，同其趣旨。上訴，既係請求第二審法院撤銷或變更第一審判
決之不服方法，則上訴理由之述，即應就原判決有如何足以撤
銷、如何應予變更之事實上或法律上之事由，逐一記載述，為
具體之指摘，必得以對第一審判決之採證認事或用法之正確性產
生合理的懷疑，而達到足以動搖原判決使之成為不當或違法而得
改判之程度（包括提出利己之事證，期使第二審法院採納，俾為
有利之認定），方合乎具體之要求，而為合法之上訴。倘僅泛稱
原判決認事用法不當或採證違法、判決不公等無論矣，即上訴理
由所述之事由，與訴訟資料之記載不相適合，或所指摘原判決
不當或違法情形根本不存在者，均應認其實質上並未符合具體之
要件。此於被告在第一審受有辯護人之協助，該辯護人並負代作
上訴書狀之義務者，應認已滿足其訴訟權之保障無虞，而與同屬
法律專家之檢察官為被告之不利益所提起之第二審上訴，悉應同
受節制濫行上訴之合目的性具體理由之審查。至若在第一審未有
辯護人協助之弱勢被告，在兼顧應有受實質救濟機會之訴訟權保
障下，第二審於審查上訴理由時，自仍得行使必要之闡明權，使
為完足之陳述，究明其上訴書狀之真義為何，然後再就上訴書狀
之所載與原判決之全貌意旨為綜核、整體性之觀察，供為判斷之
準據，俾求取衡平，始無乖於修法之本旨。本件原確定判決已說
明第一審認定被告縱有在雲林縣麥寮鄉○○段七六三地號土地上
鋪設柏油之事實，亦係因該地號原即為計畫道路，並利用其土地
原有通行之狀況，迄未變更使用現狀，造成專供自己或第三人通
行之行為，主觀上並無排除土地所有人對該不動產占有之認識與
意欲，亦即並無竊佔之故意。被告將上開土地鋪設柏油路面後，
雖便利雲林縣麥寮鄉親家社區居○○○○道路，但並無禁止任何
人通行之事實，顯見被告鋪設柏油路面，無非係為改善石頭路因
為雨天泥濘通行不便之情況，客觀上亦難認係屬排除台灣省雲林
農田水利會對該土地之占有或擅將該不動產移歸自己占有，與竊
佔罪之客觀構成要件亦不該當，因而諭知被告無罪等情，並未違
反法令，或悖離經驗法則與論理法則。檢察官提起第二審之上訴
，其上訴理由所指各情，原審援引本院九十七年度台上字第八九
二號判決意旨揭示之審查基準，經審認之結果，認為上訴理由書
狀所指卷存之調解書第二點，旨在說明被告鋪設之柏油路面因未
採架設橋涵方式，可能妨害水利排水，故而必須拆除另申請架設
橋涵以供通行，此舉既不足以證明被告先前所為即有竊佔之故意
，而以上訴理由書狀所稱之原判決不當或違法之情形並不存在，
不符合具體之法定程式要件，業已詳其理由之所憑依，自屬第
二審法院職權裁量之行使。非常上訴意旨，並未具體指摘原確定
判決所為之裁量判斷如何違背法令，仍憑己意，徒就同一事證為
相左之認定，尚與提起非常上訴必須以確定判決顯然違背法令之
前提要件迥不相同，又所引本院其他個案之法律見解，關於確定
事實所援用之法令並無不當，亦與確定判決違背法令之涵義不侔
，自不得據為提起非常上訴之理由。本件非常上訴，尚難認為有
理由，應予駁回。
據上論結，應依刑事訴訟法第四百四十六條，判決如主文。
中    華    民    國  九十九  年    二    月  二十五  日
                      最高法院刑事第十三庭
                          審判長法官  賴  忠  星
                                法官  呂  丹  玉
                                法官  吳      燦
                                法官  蔡  名  曜
                                法官  葉  麗  霞
本件正本證明與原本無異
                                      書  記  官
中    華    民    國  九十九  年    三    月    四    日
                                                      Ｅ

司法院資訊處製作；財團法人民間司法改革基金會備份。
